臺灣高等法院高雄分院刑事判決　　　　　　　　　　九十一年度上易字第二五五號
　　上　訴　人
　　即　被　告　甲○○
　　選任辯護人　薛西全　律師
　　　　　　　　利美利
右上訴人因侵占案件，不服台灣高雄地方法院九十年度易字第三七一七號中華民國九
十一年一月九日第一審判決（起訴案號：台灣高雄地方法院檢察署九十年度偵字第六
九七號），提起上訴，本院判決如左：
    主  文
上訴駁回。
    事  實
一、緣莊添光自民國八十三年間起，陸續因承包工程及借款關係而積欠乙○○債務，
    莊添光於八十八年間簽發付款人為大眾商業銀行苓雅分行、帳號一一二一─九號
    、發票日為八十八年二月十日、票號分別為ＡＬ0000000號及00000
    00號、票面金額分別為（新台幣）十五萬元及十萬元之支票二張予乙○○收執
    ，惟該二張支票未獲兌現，乙○○屢向莊添光催討未果，嗣於八十八年十月三十
    日，乙○○之友人黃建源偕同甲○○至高雄市○○區○○街一０六號乙○○住處
    ，與乙○○、謝戴金蓮夫妻商談事宜，言談中乙○○、謝戴金蓮提及莊添光借貸
    未還之事，甲○○當場表示其為地下代書，有辦法為乙○○夫妻向莊添光催討債
    務等語，乙○○夫婦信以為真，乃由乙○○於上開莊添光簽發之二張支票背面背
    書後，由謝戴金蓮將該二張支票交予甲○○收執，甲○○取得上開二張支票後，
    於八十九年三月間，至莊添光之公司催討債務，莊添光之公司會計小姐見甲○○
    持有莊添光簽發之支票二張，且甲○○催討票款時口氣兇惡，乃將情形轉告莊添
    光，莊添光以電話聯絡甲○○後，允諾給付票款，乃於八十九年四月九日將其子
    莊爵賓為發票人、付款人安泰商業銀行北高雄分行、帳號九二五─七號、票面金
    額各為五萬元、發票日分別為八十九年七月三十日、八十九年八月三十日、八十
    九年九月三十日、八十九年十月三十日、八十九年十一月三十日、八十九年十二
    月三十日、票號分別為ＡＹ0000000號、0000000號、00000
    00號、0000000號、0000000號、0000000號，面額合計
    三十萬元之支票六張，以掛號郵寄至高雄縣大樹鄉井腳村一一八號予甲○○收受
    ，作為清償前述二十五萬元票款及五萬元利息之用，甲○○於收受該六張支票後
    ，竟意圖為自己不法之所有，未將該六張支票交予乙○○、謝戴金蓮，在上開處
    所，變易持有為不法所有之意圖，侵占入己，據為己有，並將該六張支票轉交予
    不知情之女兒李佩菁收執。迨於八十九年五月間，謝戴金蓮獲悉莊添光已寄發六
    張支票予甲○○以供清償後，數次向甲○○催討該六張支票，甲○○均向謝戴金
    蓮謊騙該六張支票已遺失，謝戴金蓮遂於八十九年七月二十八日至安泰商業銀行
    北高雄分行申報支票遺失，辦理掛失止付（謝戴金蓮涉犯誣告罪嫌部分，業經臺
    灣高雄地方法院檢察署檢察官為不起訴處分）。嗣於八十九年七月三十一日，李
    佩菁持該六張支票其中一張（票號ＡＹ0000000號，面額五萬元），至高
    雄縣大寮鄉○○路郵局提示付款而遭退票，經高雄市票據交換所函轉高雄市政府
    警察局鼓山分局調查，循線查獲。
二、案經高雄市政府警察局鼓山分局報請台灣高雄地方法院檢察署檢察官偵查起訴。
    理  由
一、訊據上訴人即被告甲○○矢口否認侵占犯行，辯稱：乙○○向我借款二十五萬元
    ，並在莊添光簽發面額合計二十五萬元之支票二張背書後交給我，該二張支票到
    期後跳票，我去找乙○○催討借款，乙○○表示無法償還，但可帶我去找莊添光
    索討，遂由乙○○之妻謝戴金蓮陪我去找莊添光，惟未獲晤面，後來經電話聯絡
    ，莊添光乃郵寄面額合計三十萬元之六張支票給我，其中一張支票五萬元是支付
    借款利息，我於八十九年七月三十一日請歐李佩菁持支票去銀行提示，結果銀行
    通知支票已被掛失止付云云。經查：
(一)右揭事實，業據被害人乙○○指訴綦詳，並經證人謝戴金蓮證述明確，復有支票
    、退票理由單、信件、中興商業銀行三民分行函附存款往來對帳單、莊添光與乙
    ○○間支票往來明細、估價單、中華電信股份有限公司八十九年七月通話明細清
    單、借據、匯款通知單附卷可稽。
(二)被告與黃建源確曾至被害人乙○○住處商討事宜，言談間被告向被害人乙○○及
    其妻謝戴金蓮表示有辦法代為催討債務，乙○○乃在莊添光簽發之支票上背書，
    並由謝戴金蓮將支票交予被告等情，業據證人李漢堂、康順發、曾美香、謝益明
    於偵查中結證屬實。雖證人謝戴金蓮、李漢堂、康順發、曾美香、謝益明等人於
    偵審中均證述：上開事實係發生於八十八年十一月五日云云，惟被告於八十八年
    十月三十日即持莊添光所簽發之上開支票二張委託銀行提示付款，嗣於八十八年
    十一月一日經提示退票等情，有存摺及支票退票理由單可稽，因此，上開證人等
    證述之日期顯然有誤，況證人謝戴金蓮於本院審理中提出記事簿一本，其上記載
    ：「十月三十日黃小姐（指被告）幫收ＡＬ0000000號－帳號一一二一─
    九號、ＡＬ0000000號－帳號一一二一─九號  大眾商銀苓雅分行  八十
    八年二月十日到期  二張共計二十五萬（十萬加十五萬）」等文字，參諸該記事
    簿自八十八年一月三日起至八十九年一月一日止，每日均連續記載，上開文字應
    非臨訟補行記載之事項，堪予採信。被害人乙○○、謝戴金蓮夫妻於八十八年十
    月三十日將該二張支票交予被告，應屬真實，上開證人等關於交付日期之陳述應
    係時間久遠記憶錯誤所致，不能因此遽認證人等之證詞全部不可採信。
(三)被告坦承收取乙○○夫妻所交付發票人為莊添光之上開支票二張等情不諱，其雖
    辯稱：該支票係乙○○向其借款二十五萬元時所交付云云，惟被告未能提出其交
    款二十五萬元予乙○○之任何證據，而被害人乙○○、謝戴金蓮夫妻，自八十四
    年間起至八十八年十二月底止，其二人之銀行或郵局儲金之存款金額均一直在二
    十五萬元以上，此有乙○○之第一商業銀行活期儲蓄存款存摺、謝戴金蓮之第一
    商業銀行活期儲蓄存款存摺及郵局儲金簿附卷可參。證人莊添光亦到庭證述：自
    八十三年間起陸續向乙○○借款，本件支票二張係八十四年間積欠乙○○之工程
    款及借款等語，並有估價單在卷可佐，核與被害人乙○○所述相符。被害人乙○
    ○有足夠財力長期借款予莊添光，實無向被告調借現款之必要。
(四)被告另辯稱：其為雞販中盤商，在高雄縣大樹鄉九曲村永豐餘紙廠前賣雞，每日
    進帳約六萬至十萬元不等，平時身上均放有現金，會無償借貸款項予他人週轉，
    借予乙○○之金額係以現金交付，平日往來銀行為中興銀行九如一路分行及大樹
    鄉九曲村郵局云云。惟經台灣高雄地方法院檢察署檢察事務官會同高雄縣警察局
    仁武分局九曲派出所副所長李松山、警員謝正大至高雄縣大樹鄉九曲村永豐餘紙
    廠前勘驗結果，未發現被告在現場賣雞，據查訪旁邊住戶陳清榮陳稱：賣雞之女
    孩非被告，而係被告之女，但已二年未從事賣雞生意，經營方式係以小貨車載約
    三十隻雞零售，每日營業額僅約三千元等語，另向九曲郵局查詢結果，被告雖有
    該郵局帳戶，然已六年無使用紀錄，再查中興銀行三民分行，亦設有被告帳戶，
    惟有二年未使用紀錄，此有該署檢察事務官辦理交辦案件回報單及勘驗筆錄在卷
    可證，顯見被告所言與事實不符。參以卷附中興商業銀行函及存款往來對帳單所
    示，被告於八十六年之存款金額僅十萬零五百六十四元，於八十七年之存款金額
    為六百九十五元，於八十八年一至三月無任何金額進帳，存款餘額為六百九十五
    元，八十八年四月一日至九十年一月三十一日存款餘額為七百五十三元等情，與
    被害人乙○○、謝戴金蓮夫妻之財力比較，被告之存款顯然低於乙○○夫妻，衡
    情乙○○夫妻應無向被告借款之可能，況一般人應無隨身備足二十五萬元現金而
    無需自金融機構存款帳戶提領之情形。被告所辯前揭情詞，尚難採信。
(五)證人即被告之女李佩菁、其女之同居男友鍾明福於原審證稱：曾交付二十五萬元
    予被告云云。另證人曾文貴、黃麗真、宗建芬、鍾明璋、鍾明福、劉義志分別到
    庭證述：被告從事賣雞、整理墓園等工作云云，均無法證明被告確曾借款二十五
    萬元予被告，上開證人之證詞殊難採為有利於被告之認定。又莊添光確曾郵寄面
    額合計三十萬元之支票六張予被告，其中五萬元為利息，被告僅提示一張支票，
    其餘五張支票未經提示等情，業據被告供認明確，並經證人莊添光證述無訛，而
    該六張支票經謝戴金蓮辦理掛失止付，其中票號ＡＹ0000000號面額五萬
    元之支票經被告之女李佩菁提示遭退票之事實，有上開支票、高雄市票據交換所
    退票理由單各一份附卷可稽，足證被告確實持有莊添光所交付面額合計為三十萬
    元之支票六張，並以自己所有之意思行使票據上之權利，至為明灼，被告顯有不
    法所有之意圖，殆無疑義。
(六)綜上所述，被害人乙○○及其妻謝戴金蓮之指述，應屬實情，被告所辯，不足憑
    信。本件事證明確，被告犯行洵堪認定。
二、核被告所為，係犯刑法第三百三十五條第一項侵占罪。被告犯罪事證既明，原判
    決依據刑法第三百三十五條第一項、第四十一條第一項，罰金罰鍰提高標準條例
    第一條前段、第二條規定，並審酌被告受告訴人之囑託代為向他人求償，而未能
    忠人之事，竟將款項據為己有，損及被害人權益，且事後未與被害人達成民事和
    解，亦未將支票返還被害人，空言狡辯，侵占之物為票面金額每張五萬元，共三
    十萬元之支票六張，被告尚未領得侵占之款項等一切情狀，量處有期徒刑六月，
    並諭知易科罰金之折算標準，認事用法均無違誤，量刑亦稱妥適，被告上訴意旨
    仍執陳詞否認犯罪，指摘原判決不當，核無理由，應予駁回。
三、被告行為後，刑法第四十一條業經立法院於九十年一月四日修正為第四十一條第
    一項：「犯最重本刑為五年以下有期徒刑之刑之罪，而受六個月以下有期徒刑或
    拘役之宣告，因身體、教育、職業、家庭之關係或其他正當事由，執行顯有困難
    者，得以一元以上三元以下折算一日，易科罰金。」，並經總統於九十年一月十
    日公布施行，將易科罰金之適用範圍擴大為最重本刑五年以下有期徒刑之罪，而
    易服勞役及期間、數罪併罰之定執行刑、緩刑及易以訓誡、易科罰金各事項，均
    應依新法〈最高法院二十四年七月民刑庭總會（二）意旨參照〉，本件被告行為
    後，法律業已變更，依刑法第二條第一項前段規定，應適用修正後刑法第四十一
    條第一項前段規定諭知易科罰金之折算標準；又原判決認被害人乙○○、謝戴金
    蓮於八十八年十一月五日（應為八十八年十月三十日）將莊添光簽發之二張支票
    交予被告收執，雖有疏漏，惟不影響原判決之基礎，附此敘明。
據上論斷，應依刑事訴訟法第三百六十八條，判決如主文。
本案經檢察官張其主到庭執行職務。
中        華        民      國  九十一    年    五      月      七    日
                              臺灣高等法院高雄分院刑事第六庭
                                  審判長法官  王憲義
                                        法官  張意聰
                                        法官  范惠瑩
右正本證明與原本無異。
不得上訴。
                                      書記官  馬蕙梅
中    華    民    國     九十一     年       五       月      九        日
附錄本判決論罪之法條：
中華民國刑法第三百三十五條
意圖為自己或第三人不法之所有，而侵占自己持有他人之物者，處五年以下有期徒刑
、拘役或科或併科一千元以下罰金。
                                                                        Ｆ
